臺灣高等法院刑事判決
111年度上易字第574號
上  訴  人  
即  被  告  周錦文






上列上訴人即被告因妨害名譽案件，不服臺灣臺北地方法院110
年度審易字第2022號，中華民國111年3月2日第一審判決（起訴
案號：臺灣臺北地方檢察署110年度偵字第25902號），提起上訴
，本院判決如下：
    主  文
上訴駁回。
    犯罪事實
一、周錦文因不滿遭社區管理委員葉國龍催討管理費，竟基於公
    然侮辱之犯意，委由不知情之陳鳳雪（所涉妨害名譽罪嫌部
    分，另由檢察官為不起訴處分），於民國110年4月19日某時
    許，在多數住戶得共見共聞之臺北市○○區○○○路0段0巷00弄
    「成功國宅」社區電梯旁之佈告欄，張貼由周錦文所繕打之
    公告，內容刻意將葉國龍之姓名繕打為「葉國膿」，足以貶
    損葉國龍之人格及社會評價。
二、案經葉國龍告訴及臺北市政府警察局大安分局報告臺灣臺北
    地方檢察署（下稱臺北地檢署）檢察官偵查起訴。
    理  由
壹、證據能力部分
一、被告以外之人於審判外之言詞或書面陳述，除法律有規定者
    外，不得作為證據，刑事訴訟法第159條第1項定有明文。又
    被告以外之人於審判外之陳述，雖不符刑事訴訟法第159條
    之1至第159條之4之規定，而經當事人於審判程序同意作為
    證據，法院審酌該言詞陳述或書面陳述作成時之情況，認為
    適當者，亦得為證據；當事人、代理人或辯護人於法院調查
    證據時，知有同法第159條第1項不得為證據之情形，而未於
    言詞辯論終結前聲明異議者，視為有前項之同意，刑事訴訟
    法第159條之5亦有明文。查本件檢察官、上訴人即被告周錦
    文（下稱被告），於本院審理時，就本院後述認定犯罪事實
    而經調查採用之證據之證據能力，均表示同意有證據能力、
    沒有意見，且於言詞辯論終結前，亦均未就證據能力部分予
    以爭執（見本院卷第186頁至第190頁），本院復審酌各該證
    據作成時之情況，尚無違法及證明力明顯過低之瑕疵，認以
    之作為證據應屬適當，揆諸上開規定，本件經調查之證據，
    均有證據能力。
二、至於本院所引之非供述證據部分，並無證據證明係公務員違
    法取得，亦無依法應排除其證據能力之情形，應有證據能力
    。
貳、實體部分　
一、認定犯罪事實所憑之證據及理由
　㈠訊據被告固坦承有委由不知情之證人即被告之配偶陳鳳雪，
    於110年4月19日某時許，在臺北市○○區○○○路0段0巷00弄「
    成功國宅」社區電梯旁之佈告欄，張貼由被告所繕打之公告
    ，並將告訴人葉國龍（下稱告訴人）之姓名繕打為「葉國膿
    」之事實（見原審卷第37頁、本院卷第185頁至第186頁），
    然矢口否認有何公然侮辱之犯行，辯稱：我確實不是故意將
    葉國龍的「龍」繕打成「膿」的，我沒有要貶損告訴人的意
    思云云。
　㈡經查：　
　⒈被告委由證人陳鳳雪在臺北市○○區○○○路0段0巷00弄「成功國
    宅」社區電梯旁佈告欄，張貼由被告所繕打之公告，並將告
    訴人之姓名繕打為「葉國膿」等事實，為被告所坦認（見原
    審卷第37頁、本院卷第185頁至第186頁），且經證人陳雪鳳
    於偵訊時證述明確（見臺北地檢署110年度偵字第25902號偵
    查卷【下稱偵查卷】第37頁至第39頁），並有被告委請證人
    陳鳳雪張貼之公告照片、監視器畫面、證人陳鳳雪張貼公告
    擷圖照片、佈告欄現場照片等件在卷可稽（見臺北地檢署11
    0年度他字第5582號偵查卷【下稱他字卷】第13頁至第17頁
    ）附卷可稽。
　⒉而被告雖以前開情詞置辯，然查：
　⑴按刑法上所謂「公然」，是指不特定多數人或多數人得以共
    見共聞之狀態，不以實際上已共見或共聞為必要，又此之多
    數人，包括特定之多數人在內。而所謂「侮辱」，係指侮弄
    辱罵，申言之，凡以粗鄙之言語、舉動、文字、圖畫為侮謾
    辱罵，或為其他輕蔑人格之一切行為屬之。而刑法所稱之侮
    辱，係指行為人以抽象言詞或舉動對他人為輕蔑之表示，而
    使人感受難堪或不快，既非指摘或傳述足以抵譭他人社會地
    位之具體事實，亦不以指名道姓或被害人同在現場為必要，
    倘見聞者依據談話當時之客觀情形，得以特定行為人所輕蔑
    謾罵之對象，亦難謂與「侮辱」之要件不符。而是否符合侮
    辱之判斷，應顧及行為人之年齡、教育程度、職業與被害人
    之關係等情事。
　⑵查被告委由證人陳鳳雪在臺北市○○區○○○路0段0巷00弄「成功
    國宅」社區電梯旁佈告欄，張貼由被告所繕打之公告，該地
    點係「成功國宅」社區多數住戶得共見共聞之處所，當屬多
    數人得以共見共聞之狀態，已與「公然」之要件相符。
　⑶又觀之被告所繕打之公告內容，可知被告係因「成功國宅」
    社區管理費及相關訴訟問題與告訴人有所爭執，且對告訴人
    有所不滿，始繕打該公告，並委請證人陳鳳雪張貼於佈告欄
    ，而其中就告訴人之姓名葉國「龍」，共有4處，均繕打為
    葉國「膿」，並有將「葉國膿」3字，加註引號之情，且衡
    諸被告所繕打之通篇公告內容，全文並非多有誤繕之情，況
    「龍」與「膿」之繕打，其輸入鍵並不相同，被告當無誤植
    之理，是被告所辯其係無心誤植，並非故意為之，不可採信
    。被告當係因前開與告訴人之爭執，而刻意為之，甚明。
　⑷而衡諸社會通念，被告刻意將告訴人姓名繕打為「葉國膿」
    ，顯係以輕蔑告訴人、使告訴人難堪之文字，寓有斥罵鄙視
    、矮化告訴人之負面意涵，足令他人在精神上、心理上感受
    到難堪，依被告之學識、年齡、社會經驗，自難諉為不知，
    被告主觀上有對告訴人侮辱之犯意，並為侮辱告訴人之犯行
    ，應堪認定。又縱前開公告之內容所陳關於「成功國宅」社
    區管理費及相關訴訟問題，係屬可受公評之事，然此核屬被
    告就該部分所涉事實之事實陳述及意見表達，並無礙被告前
    開確有故意將告訴人姓名繕打為「葉國膿」，而有侮辱告訴
    人之犯意及犯行，併此敘明。
　⑸又被告雖於本院審理時表示：法院可以傳喚證人陳鳳雪作證
    ，因為我與證人陳鳳雪無法溝通，陳鳳雪可以證明我不是故
    意的，陳鳳雪說她有告訴我膿錯了，但我確實不知道她有打
    電話告訴我云云，然證人陳鳳雪於偵訊時並未證述有向被告
    表示葉國龍字打錯，經被告確認後，始以葉國「膿」之文字
    張貼之情（見偵查卷第38頁），且被告犯行業已明確，本院
    係認定被告於繕打時主觀上即有侮辱告訴人之故意，已如前
    述，證人陳鳳雪此部分之證述對於本案之認定自不生影響，
    被告聲請調查證據部分，依刑事訴訟法第163條之2第2項第3
    款規定，自無必要，附予敘明。
  ㈢綜上，本件事證已臻明確，被告所辯俱不足採，被告犯行，
    堪以認定，應依法論科。
二、論罪
  ㈠核被告所為，係犯刑法第309條第1項之公然侮辱罪。
  ㈡被告利用不知情之證人陳鳳雪而犯本案犯行，為間接正犯。
三、駁回上訴之理由
    原審認被告罪證明確，依刑法第309條第1項、第41條第1項
    前段，刑法施行法第1條之1第1項規定，以行為人責任為基
    礎，審酌被告因不滿告訴人催討管理費，竟在特定多數人得
    共見公聞之處所，張貼刻意將告訴人姓名繕打成「葉國膿」
    之公告，貶損告訴人之人格，並使告訴人感受不堪，所為實
    非可取。且犯後又以前揭辯詞，矯飾犯行，堪認犯後態度惡
    劣，兼衡被告未與告訴人達成和解，暨其犯罪動機、手段、
    造成之損害、告訴人於原審審理時表示請求從重量刑之意見
    （見原審卷第107頁）等一切情狀，量處被告拘役30日，並
    諭知易科罰金之折算標準，經核其認事用法及量刑均無不當
    。被告猶執前開情詞，提起上訴，難認有理由，業經本院論
    駁如前，其上訴為無理由，應予駁回。
據上論斷，應依刑事訴訟法第368條，判決如主文。　　　　
本案經檢察官林晉毅提起公訴，檢察官陳玉華、樊家妍到庭執行
職務。　　　
中　　華　　民　　國　　111 　年　　9 　　月　　28　　日
　　　　　　      刑事第三庭    審判長法　官  張惠立
                                      法　官  廖怡貞
                                      法　官　鄭昱仁　　
以上正本證明與原本無異。
不得上訴。
                                      書記官  劉靜慧 
中　　華　　民　　國　　111 　年　　9 　　月　　28　　日
附錄：本案論罪科刑法條全文
中華民國刑法第309條
公然侮辱人者，處拘役或9千元以下罰金。
以強暴犯前項之罪者，處1年以下有期徒刑、拘役或1萬5千元以
下罰金。